【裁判字號】    99,上易,1676
【裁判日期】    990929
【裁判案由】    詐欺
【裁判全文】
臺灣高等法院刑事判決                99年度上易字第1676號
上  訴  人  臺灣臺北地方法院檢察署檢察官
被      告  甲○○
選任辯護人  沈銀和  律師
上列上訴人因被告詐欺案件，不服臺灣台北地方法院98年度易字
第3434號，中華民國99年6月24日第一審判決（起訴案號：臺灣
台北地方法院檢察署98年度偵緝字第1295號），提起上訴，本院
判決如下：
    主  文
上訴駁回。
    理  由
一、公訴意旨略以：被告甲○○於民國85年底、86年初得知乙○○（已歿）之子丙○○在金門縣服役時因公受傷，恐未返臺
    就醫即有殘廢之虞，亟需設法將其子調返臺灣，被告明知無
    能力將丙○○調派臺灣本島，竟意圖為自己不法之所有，於
    85年底、86年初，先在金門地區，介紹乙○○認識已退伍之
    方天來（另由檢察官為不起訴處分確定），顯示其軍方關係
    良好，復於86年1、2月間，在臺北市○○街乙○○辦公處所
    ，向乙○○佯稱可動用關係將丙○○調派臺灣本島云云，致
    乙○○陷於錯誤，交付發票人為乙○○、付款人為華南商業
    銀行世貿分行、面額共計新臺幣（下同）30萬元如附表所示
    之支票3紙予被告，作為被告動用關係之報酬，其中附表編
    號一之支票由方天來提示兌現後自行留用5萬元，另現金5萬
    元交還被告，附表編號二、三之支票則均由被告背書在合作
    金庫銀行新莊分行提示，嗣經乙○○發覺被告均未向相關單
    位請託，始知受騙，因認被告涉犯刑法第339條第1項之詐欺
    取財罪嫌等語。
二、按犯罪事實應依證據認定之，無證據不得認定犯罪事實。又
    不能證明被告犯罪者，應諭知無罪之判決，刑事訴訟法第15
    4條第2項、第301條第1項分別定有明文。所謂認定犯罪事實
    之證據，係指足以認定被告確有犯罪行為之積極證據而言，
    該項證據自須適合於被告犯罪事實之認定，始得採為斷罪資
    料，如未能發現相當證據，或證據不足以證明，自不能以推
    測或擬制之方法，以為裁判之基礎；而被告否認犯罪事實所
    持之辯解，縱屬不能成立，仍非有積極證據足以證明其犯罪
    ，不能遽為有罪之認定；其以情況證據（即間接證據）斷罪
    時，尤須基於該證據在直接關係上所可證明之他項情況事實
    ，本乎推理作用足以確證被告有罪，方為合法，不得徒憑主
    觀上之推想，將一般經驗上有利被告之其他合理情況逕予排
    除；且無論直接或間接證據，其為訴訟上之證明，須於通常
    一般之人均不致有所懷疑，而得確信其為真實之程度者，始
    得據為有罪之認定，倘其證明尚未達到此一程度，而有合理
    之懷疑存在，致法院無從為有罪之確信，自應為無罪之判決
    （最高法院40年台上字第86號、30年上字第1831號、32 年
    上字第67號及76年台上字第4986號判例意旨參照）。又按被
    害人與一般證人不同，其與被告處於絕對相反之立場，其陳
    述之目的，在使被告受刑事訴追處罰，內容未必完全真實，
    證明力自較一般證人之陳述薄弱。故被害人縱立於證人地位
    而為陳述，仍應視其陳述有無瑕疵，即便其陳述無瑕疵可指
    ，仍不得作為有罪判決之唯一依據，應調查其他證據以察其
    是否與事實相符，亦即仍須有補強證據以擔保其陳述之真實
    性，始得採為斷罪之依據，且應達到前揭所示毫無合理可疑
    之證明程度，方得為有罪之判決（最高法院61年台上字第30
    99號判例及94年度台上字第3326號判決意旨參照）。
三、證據能力部分
(一)按被告以外之人於偵查中向檢察官所為陳述，除顯有不可信
    之情況者外，得為證據，刑事訴訟法第159條之1第2項定有
    明文。偵查中對被告以外之人（包括證人、鑑定人、告訴人
    、被害人及共同被告等）所為之偵查筆錄，或被告以外之人
    向檢察官所提之書面陳述，性質上均屬傳聞證據。惟現階段
    刑事訴訟法規定檢察官代表國家偵查犯罪、實施公訴，依法
    其有訊問被告、證人及鑑定人之權，證人、鑑定人且須具結
    ，而實務運作時，檢察官偵查中向被告以外之人所取得之陳
    述，原則上均能遵守法律規定，不致違法取供，其可信度極
    高，職是，被告以外之人前於偵查中已具結而為證述，除反
    對該項供述得具有證據能力之一方，已釋明「顯有不可信之
    情況」之理由外，應認該證人於偵查中之陳述具有證據能力
    。次按證人、鑑定人依法應具結而未具結者，其證言或鑑定
    意見，不得作為證據，同法第158條之3定有明文，然檢察官
    非以證人身分傳喚而以告發人、告訴人、被害人或共犯、共
    同被告身分傳喚到庭為訊問時，其身分既非證人，即與「依
    法應具結」之要件不合，縱未命其具結，純屬檢察官調查證
    據職權之適法行使，當無違法可言。而前揭不論係本案或他
    案在檢察官面前作成未經具結之陳述筆錄，係屬被告以外之
    人於偵查中向檢察官所為之陳述，本質上屬於傳聞證據，基
    於保障被告在憲法上之基本訴訟權，除該被告以外之人死亡
    、身心障礙致記憶喪失或無法陳述、滯留國外或所在不明而
    無法傳喚或傳喚不到、或到庭後拒絕陳述等情形外，如已經
    法院傳喚到庭具結而為陳述，並經被告之反對詰問，前揭非
    以證人身分而在檢察官面前未經具結之陳述筆錄，除顯有不
    可信之情況者外，得為證據（最高法院96年度台上字第3527
    號判決意旨參照）。經查：
  1.證人乙○○於檢察官偵訊中三度所為之供述（見88年度偵字
    第10733號卷第16頁、89年度偵緝字第81號卷第5、11頁筆錄
    ），均係檢察官以告訴人身分傳訊，揆諸前揭說明，縱未命
    其具結，純屬檢察官調查證據職權之適法行使，當無違法可
    言，且因證人乙○○業於94年8月3日死亡，有個人除戶資料
    查詢結果1份在卷可稽（見98年度偵緝字第1295號卷第34 頁
    ），已無從傳喚，被告、辯護人亦未於本院言詞辯論終結前
    爭執其證據能力（見本院卷第51頁反面），自應認證人乙○○於偵查中之供述具有證據能力。
  2.證人即乙○○之子丙○○經檢察官以證人身分傳訊到庭作證
    ，有臺灣台北地方法院檢察署89年1月19日點名單1紙在卷可
    查（見89年度偵緝字第81號卷第4頁），而以應訊當時其已
    滿16歲（乃63年5月17日生，詳卷存年籍資料），且查無得
    拒絕證言或其他不得令其具結之法定事由存在，檢察官既未
    令其具結擔保其所述實在，後於原審及本院亦經多次合法傳
    喚，均未到庭接受被告之詰問，是依上揭說明，證人丙○○
    於偵查中之證言並無證據能力。
  3.證人方天來於偵查中之陳述已立於證人身分並依法具結（有
    結文附於偵查卷可稽，見96年度毒偵字第86號卷第91至94頁
    ），復無其他事證足資認定其於檢察官訊問時有受違法取供
    情事，且證人方天來於原審審理中業居於證人地位接受被告
    及辯護人之交互詰問，與其於檢察官面前所為之陳述亦大致
    相符，是證人方天來於偵查於檢察官面前所為之陳述，並無
    何特別不可信之情況，依刑事訴訟法第159條之1第2項之規
    定自有證據能力。
(二)再按被告以外之人於審判外之言詞或書面陳述，除法律有規
    定者外，不得作為證據；又被告以外之人於審判外之陳述，
    雖不符第159條之1至第159條之4之規定，但經當事人於審判
    程序同意作為證據，法院審酌該言詞陳述或書面陳述作成時
    之情況，認為適當者，亦得為證據；當事人、代理人或辯護
    人於法院調查證據時，知有第159條第1項不得為證據之情形
    ，而未於言詞辯論終結前聲明異議者，視為有前項之同意，
    刑事訴訟法第159條第1項、第159條之5規定甚明。經查，除
    上開證人乙○○、丙○○、方天來之偵訊筆錄外，本判決後
    開所引用之各該被告以外之人於審判外之供述或非供述證據
    ，雖屬傳聞證據，惟於本院審理時，被告甲○○、辯護人及
    檢察官均表示對證據能力無意見而不予爭執，且迄至言詞辯
    論終結前亦均未聲明異議，本院審酌上開證據資料製作時之
    情況，尚查無違法不當及證明力明顯過低之瑕疵，亦認為以
    之作為證據應屬適當，故揆諸前開法律規定與說明，爰逕依
    刑事訴訟法第159條之5規定，認前揭證據資料均例外有證據
    能力。
四、公訴人認被告涉有前開犯行，無非係以被告之供述、告訴人
    乙○○之指述、證人丙○○、方天來之證詞、華南銀行世貿
    分行函文（含附件）等為其主要論據。訊據被告堅詞否認涉
    有何詐欺取財之犯嫌，辯稱：我只是介紹方天來給乙○○認
    識，剩下的事情都是他們自行接洽、處理，沒有收乙○○什
    麼仲介費，25萬元不是幫丙○○調動的費用，而是因為幫乙○○把氣化爐生意推銷到金門去，乙○○因此積欠的機票、
    食宿、印說明書等費用，且乙○○尚欠10萬元左右未給，只
    因為後來沒有成功，乙○○才利用我去大陸的時候對我提告
    ，事實上並無任何詐欺情事等語。經查：
(一)告訴人乙○○雖狀告稱其子丙○○於86年初在金門服役時因
    公受傷，恐有殘廢之虞，告訴人情急之際，經由友人介紹被
    告、方天來、陳中文3人，認渠等可幫忙將丙○○調返臺灣
    ，乃先後交付款項予被告3人，但該3人並未幫忙關說，致其
    子退伍前均未能返台就醫，傷勢未癒，方知受騙云云（見88
    年偵字第10733號卷第1頁刑事告訴狀），然丙○○自85年8
    月19日入伍服役至87年7月15日退伍，並於86年6月1日起服
    役於陸軍步兵三一九師九五六旅六營兵器連，至退伍為止，
    依現存兵籍表，其於服役期間並無受傷或因公受傷等相關紀
    錄，此有個人兵籍查詢資料、台北市後備指揮部98年12月28
    日後北市動字第0980012424號函暨99年3月23日後北市動字
    第0990002239號函各乙件在卷可稽（見原審卷第22、18、84
    頁，且經原審電詢函文承辦人，對方告稱因水災致部分兵籍
    資料泡水，上開函文係就尚可辨認之資料答覆，見原審卷第
    89頁公務電話紀錄，附此敘明），故告訴狀所稱丙○○因公
    受傷而有殘廢之虞等節是否為真，已有可疑。又證人方天來
    於原審審理中結證稱：乙○○是說他的小孩（丙○○）在金
    門當兵很辛苦，希望調整一下單位、職務，後來我就請我朋
    友幫忙把丙○○調到駕訓隊，畢業後可以去幫營長開車，他
    也真的有從駕訓隊畢業去幫營長開車，我不清楚丙○○有無
    受傷，他只說他在步兵單位那邊當兵很辛苦，要我想辦法幫
    他調單位，因為他服役單位的幹部我以前都認識，就請他們
    幫忙，而且原本要幫他調到師部，「... 當時是他幫營長開
    車後，他在單位裡面炫耀他的人際關係，這部分我是不清楚
    ，後來乙○○又打電話來要求我把他兒子調到師部去，我就
    去問他營長瞭解狀況，營長說這個人在單位裡面風評不好，
    到處炫耀人際關係，就因為這個原因，所以我沒有幫他忙」
    等語（見原審卷第113至118頁），核與其偵訊中之證詞大致
    相符，且告訴人林柏濟於偵查中亦稱：方天來為軍人，和軍
    方比較熟，有幫些忙等語（見89年度偵緝字第81號卷第11頁
    反面），可認證人方天來證述乙○○、丙○○請託之事乃幫
    丙○○在金門調動單位、調整職務等情，應屬可信。因丙○○服役時有無因公受傷乙節尚有不明，告訴狀所稱請託事項
    為將丙○○從金門調返臺灣就醫一情，亦無證據可供佐證，
    而方天來確有協助丙○○在金門調動單位、調整職務，是公
    訴人認方天來或被告曾對乙○○或丙○○誆稱自己有辦法讓
    丙○○調返臺灣云云，顯與卷存事證有所不符，無足可採。
(二)被告及方天來均坦認附表編號一支票之票款10萬元為其二人
    各取得5萬元，被告復自承附表編號二、三支票係其背書兌
    現後用以向他人調現，並有華南銀行世貿分行函覆之該等支
    票正反面影本在卷可稽（見98年度偵緝字第1295號卷第81至
    91頁）；對此收款之原因，方天來業於偵查及原審證稱因其
    在金門辦事情、乙○○到金門前往接送、開車陪其前往部隊
    探視丙○○等等，乙○○答應給予一點茶水費，就是5萬元
    等語甚詳（見98年度偵緝字第1295號卷第69頁，原審卷115
    頁反面），且佐以前揭其替丙○○調動單位之作為，本難認
    定方天來施用詐術詐得款項5萬元（此與檢察官對其為不起
    訴處分之認定相同，可一併參照），至於被告部分，雖方天
    來證稱不知乙○○有無答應要就此事給被告多少錢，但堪以
    確認之事實，乃乙○○與方天來原本並不認識，係透過被告
    之引介方結識，並進而由方天來促成前揭丙○○在金門調動
    單位之事，較諸於乙○○允諾方天來之活動茶水費5萬元，
    被告縱然收取介紹費5萬元，依其等行事、作為及通常經驗
    事理，亦難認被告有施用詐術詐得該5萬元。
(三)至於附表編號二、三票款共20萬元部分，雖可認定係乙○○
    開立交由被告收執並兌付票款無疑，然證人方天來於原審明
    確證稱其不清楚附表編號二、三支票之開立與兌現原因（見
    原審卷第115頁反面），故此20萬元是否確與乙○○請託調
    動丙○○之事有關，尚乏足夠積極證據堪以認定。而被告對
    於收此20萬元票款及前述5萬元之原因，否認為介紹費，辯
    稱係引介乙○○在金門經營氣化爐生意之支出等語，並提出
    「氣化機功能簡介」等說明書資料存卷以佐其說，依該簡介
    下方所示「建邦工程企業股份有限公司」，經查業已於92年
    10 月22日由臺北市政府廢止其登記，惟乙○○確係該公司
    廢止前之董事長，有台北市政府99年3月17日府產業商字第
    099 82157300號函所檢附之建邦工程企業股份有限公司變更
    登記事項卡及董事監察人名單存卷可查（見原審卷第79至82
    頁），且證人方天來亦於原審證稱：乙○○與被告同時去金
    門時，有聽說他們要去推銷氣化爐，但花費多少錢不清楚等
    語（見原審卷第114頁），足見被告上開辯解，尚非全屬無
    據。
(四)再者，告訴人之子丙○○於偵查中之證詞無證據能力，已如
    前述，後經原審及本院多次合法傳訊，亦均無故不到，且告
    訴狀所稱詐欺共犯方天來、陳中文，前者因無主觀上不法所
    有之意圖而業經檢察官為不起訴處分確定（見89年度偵緝字
    第81號不起訴處分書），後者甚而因真實姓名、年籍不詳無
    從特定人別而由檢察官簽結在案（見同上偵字卷第53頁簽呈
    ），均無從證明告訴人乙○○狀告之事屬實。
五、綜上所述，公訴人所提出之證據，尚不足以證明告訴人乙○○告訴之事屬實，其指述就多處關鍵事實，或有明顯瑕疵、
    或乏其他積極證據得以補強，實難遽謂被告主觀上有何詐欺
    犯意或不法所有意圖，客觀上亦難認被告曾施用詐術詐得乙○○之25萬元票款，此外，復查無其他積極證據足資證明被
    告有此犯行，既不能證明被告犯罪，從而原審依上開前揭法
    條及判例意旨所示，判決被告無罪，經核並無違誤。公訴人
    上訴意旨略以：證人丙○○雖設籍於台北市○○路223號5樓
    ，然依附件財團法人金融聯合徵信中心信用卡戶基本資料彙
    總資料可知，其實際居住於台北縣三峽鎮○○街6之5號6樓
    ，原審未據此傳喚，自難認妥適云云。經查，本院依上述二
    地址合法傳喚證人丙○○，惟證人丙○○並未於本院審理庭
    期到庭，且傳喚通知書送達上開二地址時，均未會晤本人，
    亦無受領文書之同居人或受僱人，乃將送達證書寄存於當地
    派出所，有本院送達證書2份在卷可稽（見本院卷第41、42
    頁），公訴人嗣於本院審理時對此亦表示請依法審酌（見本
    院卷第51頁反面），本院認證人丙○○業經多次傳喚均未到
    庭，自無再為傳訊之必要，是公訴人之上訴，為無理由，應
    予駁回。
據上論斷，應依刑事訴訟法第368條，判決如主文。
本案經檢察官楊秀蘭到庭執行職務
中    華    民    國    99    年    9     月    29    日
                  刑事第十二庭審判長法  官  蔡永昌
                                    法  官  蔡新毅
                                    法  官  蘇隆惠
以上正本證明與原本無異。
不得上訴。
                                    書記官  楊妙恩
中    華    民    國    99    年    9     月    29    日
附表：
┌───┬────┬───┬─────┬──────────┐
│ 編號 │ 發票日 │ 金額 │ 票據號碼 │提示人              │
├───┼────┼───┼─────┼──────────┤
│  一  │86.01.07│10萬元│ZB0000000 │方天來              │
├───┼────┼───┼─────┼──────────┤
│  二  │86.01.17│10萬元│ZB0000000 │甲○○-合庫新莊分行 │
├───┼────┼───┼─────┼──────────┤
│  三  │86.02.04│10萬元│ZB0000000 │甲○○-合庫新莊分行 │
└───┴────┴───┴─────┴──────────┘

司法院資訊處製作；財團法人民間司法改革基金會備份。
